臺灣高等法院臺南分院刑事判決
　　　上　訴　人　臺灣臺南地方法院檢察署檢察官
　　　上　訴　人
　　　即　被　告　乙　○　○
　　　指定辯護人　本院公設辯護人　戊　○　○
右上訴人因被告殺人案件，不服臺灣臺南地方法院八十五年度重訴字第二十九號中華
民國八十五年十二月十二日第一審判決（起訴案號：臺灣臺南地方法院檢察署八十五
年度偵字第二三一五號），提起上訴，經判決後由最高法院第五次發回更審，本院判
決如左：
      主      文
原判決撤銷。
乙○○殺人，累犯，處無期徒刑，褫奪公權終身。
      事      實
一、乙○○曾於民國（以下同）八十年間因竊盜案件，經臺灣臺南地方法院判處有期
    徒刑七月確定，並於八十一年八月八日執行完畢，猶不知悔改。又因其於八十四
    年三月間在臺南市南門城持酒瓶毆打張正雄，而張正雄誤以為係丁○○所為，乃
    於八十四年六月間亦在臺南市南門城砍傷丁○○，嗣三人欲冰釋前隙，乙○○乃
    邀同張正雄共搭計程車於八十五年二月十一日十九時許抵達台南縣永康市○○路
    七十一巷一一二弄十五號丁○○向其女友借住之住宅，相聚飲酒互致歉意，至同
    日十九時四十五分許，三人均有些許醉意，張正雄乃對其本人於八十四年三月間
    曾遭乙○○毆打一事表示不滿，二人即因而發生爭執並進而拉扯，拉扯中乙○○
    摸到張正雄隨身攜帶之水果刀一把，乃將之拿下。詎料張正雄竟以雙手將皮衣胸
    前開襟處，分由左右兩側掀拉開，而挺出胸膛，並二度以「你敢殺嗎？」之語刺
    激乙○○，乙○○怒不可遏，頓萌殺人之犯意，即以右手持上開水果刀（其左手
    第四掌骨曾於八十五年一月二十三日車禍而骨折），猛力刺向張正雄左上胸部成
    三×二×六公分刀刺傷，深及左肺上葉，致張正雄失血過多而當場死亡，嗣於同
    日二十一時二十分許警察據報隨即趕赴現場，當場查獲乙○○，並扣得上開水果
    刀一把（即張正雄所有）。
二、案經臺南縣警察局永康分局移送臺灣臺南地方法院檢察署檢察官偵查起訴。
      理      由
一、訊據上訴人即被告乙○○固坦承於前揭時間邀同丁○○一同前往被害人張正雄右
    揭住處一同飲酒乙節，惟矢口否認有上揭殺人之犯行，辯稱：張正雄是丁○○殺
    死的，我不可能殺張正雄。當天我是去當和事佬，丁○○與張正雄上次結怨，因
    賠償金額未能協調而發生口角衝突，致使丁○○怒而刺殺張正雄，丁○○於警方
    至現場時係躲在屋外水溝旁，其藏匿處之地上樹葉又留有血跡，顯然係丁○○行
    兇後沾染死者血液，垂滴或拭於藏匿處之樹葉上。又丁○○於原審坦供用報紙包
    水果刀而破壞刀上指紋，又將保特瓶及塑膠酒杯丟棄，其目的在破壞現場，而鄰
    居葉茂鑫亦證實有聽到丁○○辱張正雄，可見死者非被告所殺，倘本案係我所
    為，必倉皇逃逸，豈留在現場，甚至報案及叫救護車，待警方來捕捉！又案發時
    我係坐在張正雄左邊，如是我行刺，則張正雄之傷必在胸側，而其皮衣必遭刺破
    ，但張正雄之皮衣並無被刺破之痕跡。又我的左手掌曾因車禍骨折，迄案發時尚
    未痊癒，應無能力持刀猛刺張正雄致死。再者我有先天心臟病，心律不整，曾在
    八一四空軍醫院就診，且測謊前夕與我弟李宗展整夜喝酒，均足影響測謊之正確
    性云云。
二、經查：
  (一)被害人張正雄於右揭時地左上胸部位被尖刀刺殺一刀，成三×二×六公分刀刺傷
    ，深及左肺上葉而當場失血死亡等情，業據台灣台南地方法院檢察署檢察官督同
    法醫師相驗明確，製有驗斷書、相驗屍體證明書及勘驗筆錄各一份附於相驗卷可
    稽（見相驗卷第十五頁、第十八頁至二十五頁），復有行兇用之水果刀一把扣案
    可稽。而被害人張正雄全身僅此一處刀刺傷，顯見係一人持刀行刺之甚明，而兇
    案發生時現場卻有被告乙○○及證人丁○○二人，該二人迭次於警訊、原審、偵
    審及本院上訴審、前審、本次審理中均互指對方持刀行刺，是本件之重點厥為何
    人說謊以避責？
  (二)本件殺人案發生時，被害人張正雄係坐於上揭住宅廚房之右牆角（其後方及右方
    均為牆壁阻擋），丁○○與張正雄中間有一方形桌面相隔〔證人丁○○於本院更
    五審時又改稱係坐於正四方形桌子，非方形桌子云云（本院上更五卷第一宗第一
    ０八頁），惟事隔已久迄今始憶及，是否可採，不無可疑！何況又與警方到達時
    之現場狀況未符，自難遽採〕，相對而坐，被告則坐於二人之間，（即丁○○之
    右前方，張正雄之左前方），行刺時各方均站立而無移動位置，已據丁○○與被
    告迭次一致供明在卷（見本院上訴卷第三十三頁背面、第一七一頁背面、本院上
    更(一)卷八十六年九月十一日訊問筆錄、偵查卷第二十三頁正面、警卷第五頁、第
    十二頁背面），並有被告乙○○所繪製兇案發生時，其與死者張正雄、證人丁○○之座位圖一份及兇案現場照片四張附警卷可按（見本院上訴卷第四十七頁、警
    卷第十九頁、第二十一頁、第二十五頁、第二十六頁），倘係丁○○持刀刺殺張
    正雄，張正雄尚可向左閃避，且二人之間隔一桌面，距離較遠，丁○○縱能勉強
    刺中張正雄，著力不深，應不至一刀深及被害人張正雄肺葉，況中間尚有被告可
    伸手阻擋。反之如係被告行兇持刀刺殺，張正雄則毫無閃避空間，因被告由張正
    雄左面刺來，張正雄前、後、右三方，分別為桌面及牆壁所阻，且被告與被害人
    相距甚近，得以迅速猛力刺中被害人張正雄之要害，而丁○○隔一桌面，在被害
    人與被告二人之另一側，不能有效阻擋。由以上現場被害人張正雄，證人丁○○
    及被告三人所坐之位置，及被害人被刺致命部位等情觀之，被害人張正雄應係被
    告出手所刺殺，殆無疑義。雖本院前審指定辯護人於前審主張案發當時丁○○坐
    於被害人對面，二人距離甚近，為丁○○刺殺被害人可及之範圍，且正面持刀刺
    殺必造成被害人受有平行於地之傷痕，而被害人之傷痕係平行於地，應是丁○○
    所殺等語（見本院更四卷第二七六頁）。然經本院以「被害人之左上胸部傷勢是
    否與地面平行？是否會因被害人係坐姿或立姿，抑或加害人係立姿而有差異？」
    等情函詢當初相驗之臺灣臺南地方法院檢察署法醫師甲○○（已退休），該署於
    九十三年十月一日以南檢惟德八十五相二八五字第五四一六二號函檢送該署法醫
    人員與伊法醫師之電話紀錄稱：被害人左上胸部傷勢，係尖刀刺入傷，而且在人
    體之主要器官所在部位，與被害人及加害人之當時姿勢如何應無差異。加害人以
    尖刀刺入被害人左上胸部造刺裂傷，血匯流入胸腔中：加害人抽出刀刃時，會帶
    出血液，但血液已大部分流入胸腔，由傷口溢出之部分血液又被上衣及外套覆蓋
    ，多已浸入上衣及外套衣物中」等語，有上開函文附卷可參（本院更五卷第一宗
    第一三七頁至第一三九頁），顯未能解答上開疑點，乃再通知法醫師到庭說明：
    （被害人被害位置跟兇刀位置如何？）沒有辦法分辨。（殺被害人的人的位置如
    何？）應該是在被害人正面、左邊的位置都可以，但左邊比較方便。（辯護人詰
    問稱：死者的胸口是平行的還是有角度？）角度不大，比較接近平行地面。（辯
    護人詰問稱：進入被害人的身體，刀子是平的進去還是往下進去？）刀口雖然比
    較平，但因胸部是真空，在壓力下刀子刺進去會往下。（辯護人詰問稱：死者的
    刀傷如何？）有點斜斜的進去，但是平的等語（本院更五卷第一宗第一四四頁至
    第一四五頁）。準此，本院前審指定辯護人以正面持刀刺殺必造成被害人受有平
    行於地之傷痕，因被害人之傷痕依相驗書所載係大略平行於地，因而認係是丁○○所殺云云，揆諸上開法醫師，尚屬無據而無足採。何況倘係坐於被害人正面之
    丁○○所為，依被告於本院更一審及更四審所供：丁○○向張正雄要一萬元醫藥
    費，張正雄在口袋內放一把刀，我拿下放在桌上我前面，丁○○說談事情還帶刀
    來，並把我推開就刺張正雄一刀等語（本院更一卷第五六頁背面、本院更四卷第
    八五頁），茍若屬實，則以丁○○係所坐之位置又如何右手握刀，又能推開被告
    而不傷及被告且快速刺向被害人？若係先推開右前方位置之被告，又如何能立即
    快速拿起在被告前面桌上之刀子而隔著桌面刺向張正雄，而張正雄均無反應而任
    由丁○○推人取刀並刺下之理！故上開辯護意旨亦違經驗法則而不足採。
  (三)其次，被告乙○○與證人丁○○均一致指出被害人張正雄左胸遭刺一刀後並非倒
    臥地上，而係往後坐在椅子上（見本院上更五卷第一宗第一０八頁、本院上訴審
    卷第七十六頁正面、本院上更(一)卷八十六年九月二十五日訊問筆錄、原審卷第五
    十四頁背面及警卷第九頁正面、第十頁正面），參以兇案現場照片所示被害人張
    正雄死亡時確實係坐在其後面椅子，且面向被告所坐座位方向，此有上開現場照
    片四張附警卷可稽（警卷第廿六頁），並經證人即受理報案後第一時間到達現場
    之警員邱春明到庭證述無訛（本院上更五卷第一宗第一０七頁）。依上開現場所
    示，倘若係坐於張正雄之正前方之丁○○行刺，以上開傷勢深及肺部，兇刀必牢
    固於張某胸部，尚未拔出時，張正雄根本無法移動身體，嗣剎那間拔出兇刀後，
    張正雄突受此重創必立刻以面向丁○○之姿勢往後倒退坐於自己椅子上，衡情被
    害人張正雄斷無於受重創下尚有意將自己身體左移十五度斜向面對被告乙○○座
    位之方向後，始再往後坐於自己椅子，足徵案發時被害人張正雄站立將身體左移
    十五度斜向面對被告乙○○，而與之爭吵時，被告乙○○始突持上開水果刀行刺
    被害人張正雄左胸，因之被害人張正雄受此重創後倒退坐於自己椅子上時係面向
    著被告乙○○座位之方向，始符合經驗法則。甚且，被告自警訊迄本院審理時，
    均未指稱丁○○於刺殺張正雄後，曾有離其座位前往死者座位拔出兇刀之舉動，
    則被告於本院更二審審理時所陳丁○○刺下後又用力拔刀拔不出來云云（本院更
    二卷第五九頁背面），以上開被害人被刺後係往後退坐在椅子上乙節，實難想像
    丁○○如何隔桌拔刀？故被告此部分指稱亦與實情未符，而不足採。
  (四)又被告乙○○雖辯稱：伊曾於八十五年一月二十三日發生車禍，左手第四掌骨骨
    折，案發時根本無能力持刀猛刺張正雄等語，並提出臺灣省立臺南醫院（現改為
    署立台南醫院）診斷證明書二份附本院更一卷以證（本院更一卷第一０三頁至第
    一０四頁），然參以被告於本院更一審調查時供承稱：張正雄在所穿皮衣暗袋內
    有放一把水果刀，我將之拿下放在我前面桌子上等語（見本院更一卷八十六年九
    月十一日訊問筆錄），另證人丁○○於偵查中及本院上訴審審理中證稱：被害人
    張正雄與被告乙○○拉扯時，乙○○從死者身上摸到水果刀，當時我怕乙○○會
    殺張正雄，我就叫乙○○把刀子拿給我，但乙○○不要，第一次要刺下時，我有
    阻止他說「不要在家裡不行啦！萬一鬧出人命來，我住在這裡怎麼辦」，但第二
    次就刺下去等語（見本院上訴卷第三十七頁背面、第一四七頁、偵查卷第二十二
    頁背面），又於警訊及本院上訴審審理中證稱：乙○○係以右手持水果刀刺殺張
    正雄的等語（見本院上訴卷第七十六頁正面、第一四七頁背面、警卷第五頁正面
    ），仍無解於被告非以骨折之左手而係以右手持水果刀順勢同向刺及被害人張正
    雄之左前胸甚明。
  (五)另被害人張正雄遭刺時係著厚重之皮上衣，斯時其係站立，則該皮衣必因重量往
    下伸直而遮住被害人前胸受刺之部位，按理被告以水果刀刺之，必穿透該皮上衣
    ，始能刺及其左胸受創部位，然被害人之皮上衣並無遭刺破損之痕跡，有上開照
    片附警卷足稽。惟查被告於本院更一審調查中陳稱：死者遭刺前係以雙手攤開皮
    衣，並說「給你刺」等語（參見本院更一卷八十六年九月十一日訊問筆錄），而
    證人丁○○於偵查中亦證稱：乙○○邀張正雄來我家，有談及上次李某傷害張某
    之事（即八十四年三月間在台南巿南門城之鬥毆事），二人發生口角，張正雄就
    站起來，並說「你敢嗎」，乙○○就說「你以為我不敢」，第二次又這樣，乙○○就刺過去等語（見偵查卷第五頁背面、第二十二頁背面），堪認被害人張正雄
    於遭刺前係二次以「你敢殺嗎」之語挑釁被告，衡情斯時被害人以雙手將皮衣胸
    前開襟處，分由左右兩側掀拉開而挺出胸膛，再以上開口語挑釁，乃屬事理之常
    ，被告與證人丁○○所述上開情節大致合，因之被害人將皮衣攤開後，被告始
    持水果刀刺其左胸，則該皮衣當然未被刺及而無破損，此事實尚難執為對被告有
    利認定之依據至明。
  (六)本案經台灣省政府警務處刑事警察大隊鑑識人員對丁○○及被告進行測謊，詢以
    ：「案發當天，你有無拿刀刺殺張正雄」？丁○○答：「沒有」。經分析顯示並
    無不實反應，反之，被告對同一問題雖亦答稱：「沒有」。但經分析則顯示呈不
    實反應，此有該大隊八十五年九月十日省刑大鑑字第七五二八號鑑驗通知書一紙
    附卷（附偵查卷第六九頁）可資參證。被告雖辯稱：「其於測謊前夕，與其弟整
    夜喝酒，於測驗時生理狀況極差，被告曾有心律不整，亦影響測謊鑑驗之正確性
    ，凡此有證人李宗展可證，並聲請訊問證人李宗展」。然查證人李宗展係被告之
    胞弟，其證言難免迴護被告，況該證人證稱；「當晚喝酒到二、三點鐘」乙節，
    與被告供稱：「喝到快天亮」等情，顯屬兩歧，其證言即無可採。而被告與丁○○在台南縣警察局永康分局進行測試係在八十五年八月十九日下午二點四十五分
    鐘以後，此有檢察官訊問筆錄（見偵查卷第六十六頁）及上開鑑驗通知書（見上
    卷第六十九頁）可按。被告係於是日上午十時經拘提到案後羈押，亦有拘票及訊
    問筆錄可稽（見同上卷第六十頁至六十二頁），被告縱於測試前夕喝酒，至是日
    下午鑑驗時，歷時應在六小時以上，與鑑驗之正確性，自無影響，所謂喝酒致心
    律不整，亦屬空言無據。且受測人先經測前晤談後，並經PO LYGRAPH儀器以
    S.C.T 檢測生理反應情形後，採C.Q.T.M.Q.T．及S.A.T等法比對測試分折結果為
    被告對案發當天有無拿刀刺殺張正雄？被告所答「沒有」，呈不實反應。是被告
    此項辯解，自無足取。又被告另辯稱：伊曾患心臟病而有心律不整，曾至空軍八
    一四醫院急診，此會影響上開測謊之正確性等語，然查空軍八一四醫院現已改為
    國軍八一四醫院，該醫院並無被告就診紀錄，已據該醫院於八十六年九月二十五
    日以濟商表(一)字第一五六五號函函覆本院在卷足稽（本院更一卷第九二頁）。
    況上開刑事警察大隊鑑識人員於上揭時地實施測試時，曾就被告案發當天之生理
    及心理狀況於測試前予以調查，又正式測試前，為了解被告生理狀況是否適合進
    行測試，乃先以模擬中性卡片數字刺激測驗法（The Stimulation Card test）
    檢測其生理反應情形後，始進行有關本案問題之詢問測試，故本案係採嚴謹控制
    之標準程序進行測試，有關測謊鑑驗結果殆無疑義。此有上開刑事警察大隊於八
    十六年九月十八日以省刑大鑑字第三九七四九號函檢附被告之測試前調查及測
    謊結果效度與信度之文獻回顧資料等函覆本院附卷足稽（本院更一卷第六六頁至
    第七五頁）。因之，上開測謊結果與本院上述認定相符，益徵被告確有刺殺被害
    人張正雄無訛。
  (七)再者，被告自承非受丁○○邀約前往上開住宅，而係路上遇到被害人張正雄受其
    要求一同前往等情（見本院更一卷八十六年九月十一訊問筆錄及被告於八十六年
    九月五日提出答辯狀），且丁○○亦表示並無事先叫被告乙○○帶死者來其住處
    （見偵查卷第五十三頁背面）。被告並辯稱：丁○○與死者張正雄有兩次刀械衝
    突，我是前往當和事佬，應無任何動機及理由刺殺張正雄等語（見本院上訴卷第
    四十九頁背面）。雖證人即被害人之弟丙○○於警訊及偵查中證稱：我哥哥張正
    雄過去曾與綽號「鳳梨」丁○○打架兩次，第一次係去年即八十四年三月份左右
    在南市南門城睡覺時遭丁○○持刀殺傷，第二次是於八十四年六月份左右丁○○
    又持刀前往台南市南門城欲殺我哥哥，卻遭我哥哥張正雄奪下刀子，黃某反遭張
    正雄殺傷等語（見警卷第一頁、相驗卷第十六頁背面），而事實上丁○○確實有
    於八十四年六月間遭被害人張正雄殺傷，且曾在省立台南醫院住院治療而積欠醫
    藥費一萬餘元，此有上開醫院八十六年二月一日八十六南醫歷字第四七九號函文
    一份附卷可稽（見本院上訴卷第六十三頁），惟查證人丁○○迭次於警偵審訊中
    一再指證稱：乙○○邀張正雄今（十一）日到達我暫住處主要是對上次（指八十
    四年六月間）殺傷我的事道歉，因八十四年三月間在臺南市南門城，乙○○傷害
    張正雄，係用酒瓶打的，張正雄以為是我打他的，就在八十四年六月間拿刀殺傷
    我，所以要向我道歉。他們有談起上次傷害之事，二人就發生口角，乙○○就刺
    殺張正雄一刀等語（見警卷第四頁背面、第六頁背面、偵查卷第五頁背面、第二
    十二頁背面、本院上訴卷第一四六頁背面、本院更一卷八十六年九月二十五日訊
    問筆錄），且衡諸證人丙○○上述證詞，被害人張正雄既遭丁○○持刀殺傷於前
    ，思圖報復始奪刀砍殺丁○○於後，揆諸常情，被害人張正雄應無於案發當日前
    往就丁○○遭伊殺傷之事向丁○○表示道歉之理。足徵證人丁○○所指張正雄前
    受被告持酒瓶打傷而誤係伊予以打傷，始持刀殺傷伊，十一日是前來向伊道歉等
    情，應足採信。
  (八)何況，衡諸經驗法則，倘被告乙○○前未有持酒瓶打傷張正雄，而令張正雄誤以
    為係丁○○所為，致丁○○因而遭張正雄殺傷，而有所牽涉，應斷無未經丁○○
    要求，而主動邀張正雄前往丁○○之宅和解之理！益證證人丁○○於本院前次審
    理時指稱：案發時張正雄與被告乙○○發生口角，乙○○說以前在南門城是他殺
    的，是他傷過張正雄，看要怎麼辦‧‧‧，他們有發生拉扯，‧‧‧當時我害怕
    乙○○會殺他‧‧‧等語（見本院上訴卷第一四六頁背面、第一四七頁正面），
    應合乎事實，足以採取。由此足見被告邀同被害人張正雄前往找丁○○，尚非充
    當「和事佬」，實係三人間互有前隙，擬予談和冰釋彼此間之舊仇甚明。且與上
    述所認定刺殺情節相互勾勒亦足見被告係因不堪被害人張正雄重提遭其打傷之事
    ，一再以「你敢殺我時」之語挑激，而一時動怒萌意行刺，至為灼然，設若被告
    係基於仇殺，衡諸常理斷不可能僅行刺被害人一刀即罷手可證。又被告陳稱：張
    正雄前砍殺丁○○，業經判刑有期徒刑五年等語，然此係其個人片面之詞，難予
    採取。蓋經本院前次審調取刑案資料查註紀錄表並無張正雄犯殺人未遂或傷害等
    案經判處有期徒刑在案乙情，有台灣高等法院台南分院檢察署刑案資料查註紀錄
    表一份附卷可稽（見上訴卷第五十八頁），然此不影響本院上述認定被害人張正
    雄於八十四年六月間確實有砍傷丁○○成傷之事實。
  (九)至依卷內資料，就被告與被害人爭吵原因，證人丁○○於警詢雖供稱確實原因伊
    不知道（警卷第四頁背面），於偵查中改稱二人談及前次傷害之事（偵查卷第五
    頁背面），本院更四審審理時則稱二人談到被害人應賠償砍傷伊醫藥費之事二度
    發生口角，被害人未賠償伊醫藥費，被告想扮和事佬，【或許】他可以從中拿一
    點外快（本院更四卷第一一二頁、第一九一頁），丁○○前後所供雖不一，然被
    告行兇前確與被害人因前次傷害之事（即八十四年三月間在臺南市南門城持酒瓶
    毆打張正雄之事）發生口角並拉扯則無異（偵查卷第五頁背面、第廿二頁背面、
本院上訴卷第九八頁背面、第一四六頁背面、本院更二卷第九八頁、本院更三卷
    第五三頁）。本院審酌口角當時，死者、被告及丁○○三人均已略有酒意，事後
    丁○○僅能依其記憶，回想當時曾談及之話題而推測被告之主觀動機，此從丁○○係以「或許」之不確定用語可知，自難以其前後推測之詞不一即認被告無殺人
    之動機甚明。又被告想當和事佬而從中抽取外快既是丁○○推測之詞，再參以被
    告於八十四年三月間在台南巿南門城毆打被害人之事，既經被害人查知真相而與
    被告發生爭執，被告在被害人挺出胸膛，並二度以「你敢殺嗎？」之語刺激之下
    ，一時激怒而刺下，應屬合理而可採。
  (十)再查證人即台南縣警察局永康分局大灣派出所管區警員金繼光在原審證稱：「當
    時我在值班‧‧‧有個男人打電話來報案，他沒說他姓名，只有說復興路七十一
    巷發生打架事情，我就通知線上警網去處理」等語（見原審卷第二十二頁），又
    證人即該所警員黃振華於原審及本院更（三）審、與證人即該所警員邱春明在上
    訴審結證稱：「當時我們在線上巡邏，接到值班通報說復興路七十一巷某處有打
    架糾紛，我們趕到現場，見到死者是坐椅子上，及被告乙○○，他（指乙○○）
    伏在桌上，不知是假寐還是在睡覺，我們問他發生什麼事？他說他喝酒醉了，什
    麼都不知道，救護人員比我們先到，救護人員對我們說，這個人可能已斷氣了，
    我們有問乙○○，死者是誰殺的，他推說什麼都不知道，他也未說死者是丁○○
    殺的，亦未講殺人的人已經跑掉這話‧‧‧」各等語（見原審卷第二十二頁反面
    及本院更三卷第八十四頁、本院上訴卷第一四一頁、第一四二頁反面、第一四五
    頁正面），並一致證稱：「現場有整理過，看不出來有血跡」（見上訴字卷第一
    五０頁），而被告亦復供承：「是我報警的及叫救護車」云云，設被害人張正雄
    係丁○○所殺死，被告既向警方報案，於警員黃振華、邱春明抵達現場處理時，
    為何不即時向該二警員陳明張正雄係丁○○所殺？卻推說什麼都不知道，經該二
    證人一再追問張正雄為何人所殺？被告仍復一再推說不知道，顯見被告自始即擬
    狡賴卸責。被告先於上訴審辯稱：「（當警員到現場問你是怎麼一回事時，你為
    何稱不知道？）我是說不是我的事情，不是說不知道」、「（你既然沒有酒醉，
    也沒有睡覺，何以兩位警察到場後，你不告訴他們死者是丁○○殺的呢？）有的
    ，我向刑事警員說人從後面跑了」，然諸此均為警員黃振華、邱春明當庭予以否
    認（以上均見本院上訴卷第一四三頁反面、第一四四頁正面），於是法官接著問
    ：你講這句話是向什麼人講的？被告則答稱：也不知道是救護人還是警員等語（
    見本院上訴卷第一四四頁正面），足見被告刻意閃躲問題，有意隱瞞事實至明，
    被告後又改稱：我有向到場警員黃振華、邱春生說「鳳梨」（指丁○○）殺的人
    ，從屋外跑去了等語（見本院上訴卷第一四九頁正面），再改稱：「（問：你是
    向什麼人說人是「鳳梨」殺的，兇手從後門跑了？）我不知道先向救護人員，還
    是向他們（指到兇案現場警員黃振華、邱春生）講的，或是向刑事人員講的，記
    不得了」等語（見本院上訴卷第一五三頁），前後所辯不一，已令人滋疑！則其
    辯稱：「曾向救護人員說明張正雄是丁○○所殺」等語，已難遽予採信。況查救
    護人員雖較二位警員黃振華、邱春明先抵達現場，並告知張正雄可能已斷氣了，
    然並無指明係何人所為，而刑事人員簡進忠與吳巡官到現場時被告及丁○○已互
    指對方係兇手，另刑警葉志芳到現場時被告及丁○○已遭帶回警局，已據證人黃
    振華、邱春明、簡進忠、葉志芳到庭證述明確在卷（見本院上訴卷第一五三頁正
    面、本院更二卷第七十四頁反面、第七十五頁正面），且為被告所供認，並供承
    ：「證人黃振華、邱春明到場係著制服」則被告理當知悉應向警員陳明死者張正
    雄係何人所殺，豈有向救護人員報告之理？死者張正雄如非被告所殺，豈有於警
    員一再詰問被告「死者為何人所殺？」均推說什麼都不知之理？而案發時到兇案
    現場之救護人員，據台南縣警察局永康分局九十一年六月二十四日永警刑字第０
    九一００一六五一二號函稱：案發時抵達現場救護車為永康市○○路其達醫院（
    現更名為三友醫院）救護車，該醫院表示已無當時救護車相關資料（含當時救護
    人員資料）等語，有該函文一份附本院前次審卷足稽，復據該分局小隊長葉志芳
    到庭證稱：當時永康（分局）沒有救護車，都叫外面的救護車，所以不知救護人
    員是那一家等語（見本院更四卷九十一年十一月十二日審判筆錄），是本院已如
    上述認定被告此辯解不足採，且事實上亦無法傳訊該救護人員，附此敘明。惟由
    上，益徵被告飾詞狡辯，圖嫁禍於丁○○至明。
  (十一)另證人丙○○於偵查中已證稱：張正雄昨天（指案發當日即八十五年二月十一日
    ）晚上六時半到我妹妹那裡，我妹妹趕他趕快回家睡覺等語（見相驗卷第十六頁
    面），而證人即丁○○上開暫住處鄰居葉茂鑫於警訊中證稱：我兒子葉振全能聽
    但不會講話，我問我兒子葉振全，他指時鐘在十九時四十五分，有聽到隔壁廚房
    （指丁○○暫住處）有哀叫聲音（叫一大聲），後就沒有聲音，隔壁的人在今晚
    十一日十九時進入屋內就沒有人出去，我係今晚二月十一日晚二十時十分返回家
    中，約十分鐘後進入浴室洗澡聽到隔壁有一男子（指丁○○）說「幹你娘」、「
    衝三小」（台語幹什麼之意）可能係另一男子，有吵聲，約有二、三句，是
    警方帶回調查那兩名男子（指被告乙○○及丁○○），我洗澡聽到聲後約一分
    鐘就有人開鐵門出去等語（見警卷第二頁至第三頁），又於本院前審調查時到庭
    證稱：（你在警訊中有說過，你兒子葉振全能聽但不會講話，在案發當天你有問
    你兒子，他有指時鐘表示晚上七時四十五分有聽到隔壁發出哀叫一大聲，之後再
    沒聽到聲音了，是否？）那是警察在我家製作筆錄時，我兒子（指葉振全）有指
    時鐘表示的等語（見本院更四卷九十一年十一月二十八日訊問筆錄），而證人葉
    振全亦證稱：（案發當天晚上七時四十五分有無聽到隔壁有一哀叫聲？）有（以
    點頭作答）等語（見本院更四卷九十一年十一月二十八日訊問筆錄），參諸被告
    於本院上訴審審理中供稱：丁○○係開鐵門跑到屋後水溝旁躲藏等語（見本院上
    訴卷第一四四頁正面），可知證人葉茂鑫、葉振全上開證詞與事實合。再參以
    證人丁○○於本院更一審調查中證稱：張正雄被刺一刀，說胸口痛等語（見本院
    更一卷第五十七頁反面），可見張正雄遭刺時並非立即死亡，則其發出哀叫聲，
    應可理解。且被告與丁○○均稱渠等案發後身上均無受傷，足見證人葉振全上述
    聽到哀叫聲，顯係被害人張正雄遭刺時所發出，應足認定。從而，綜上被告及證
    人所述之情節，互參佐證，即知被害人係於兇案發生當日晚上六時半離開其妹妹
    住處後，與被告於同日晚上七時抵達丁○○處，而本案兇殺發生時間係同日晚上
    七時四十五分許，應堪認定。是則，被告與丁○○所指稱被告與張正雄係當日晚
    上八時許抵達，被害人張正雄係於同日晚上九時三十分許遭刺殺等情與事實不符
    ，難予採取。又查哀叫聲與以語句相罵聲，一般人在客觀經驗上本極易區別辨明
    ，證人葉振全於案發時記憶自較清晰，當可辨明，其於案發當日警察在其家製作
    筆錄時，既有指時鐘表示該晚七時四十五分有聽到隔壁發出一哀叫聲，自堪採信
    ，則其於本院前審調查中嗣改證稱：叫聲係相罵的聲音，不是哀叫的聲音等語（
    見本院更四卷九十一年十一月二十八日訊問筆錄），顯係事後畏事之虛詞，無足
    採取。
  (十二)又證人葉茂鑫於當日晚上八時二十分許洗澡時始聽到丁○○口出「幹你娘」、「
    衝三小」，斯時顯係張正雄已遭刺殺後，丁○○對被告埋怨何以在其暫住處行兇
    或二人處理現場之意見未合所出之口語，並非係丁○○對張正雄有所不滿而發，
    亦堪認定。又被告於案發當日晚七時四十五分許行刺被害人張正雄已如上述。參
    以證人即案發最初抵達現場之警員黃振華、邱春明於本院第一次審審理時證稱：
    現場在我們到達以前有刻意整理過，自廚房出來的通道地面上，還有濕濕的樣子
    等語（參見上訴卷第一五一頁），可知案發當晚自被害人張正雄遭行刺時即晚上
    七時四十五分許起，至被告報警即同日晚九時二十分許，被告與丁○○顯然逗留
    在兇案現場，將現場犯罪跡證予以處理清除，雖證人即台南縣警察局永康分局大
    灣派出所警員金繼光於原審法院審理中亦陳證稱：「當時我在值班，約在十點之
    後，有個男人打電話來報案．．．，又有說復興路七十一巷某處有打架事件，我
    就通知線上警網去處理」等語（見原審卷第二十二頁），惟依相驗卷第二頁所附
    之相驗件初步調查報告表上所載報案時間則為同日晚九時二十分向警方報案，本
    院應以相驗件所載報案時間即當日晚上九時二十分為準，而警員金繼光所證稱於
    當晚十時之後始報案，應係有誤，則被告於案發後應未立即打電話報警甚明。又
    被告雖於案發後未立即打電話報警，應係認為可自行處理之故，迨發現被害人張
    正雄已死亡，始認為事態嚴重而予報警處理所致，又本件丁○○亦參與整理現場
    ，致其鞋子沾有血跡，衡以該處係丁○○之住處，家中發生兇殺案，地上留有血
    跡應予清除，此乃一般人之觀念，凡此均不足為被告乙○○有利之認定，況被告
    乙○○於警員據報趕到現場時，假裝喝醉酒，推稱不知發生何事，應係畏罪心虛
    所致，倘若本件係丁○○所為，被告乙○○當時即可告知處理之警員，何以未告
    知，迨事後再將此兇殺推給丁○○！顯係思緒整理後欲替自身脫罪所為之卸責行
    為。
  (十三)再按丁○○因處理現場沾上血跡而在其躲藏屋外水溝旁地上之樹葉亦沾到血跡，
    及其將兇刀以報紙包上，並將盛米酒之寶特瓶、塑膠杯拿到屋外丟棄而不棄置在
    屋內垃圾桶，此乃處理現場必然之現象，尚難執此作為有利被告認定之依據。從
    而扣案之兇刀雖經台南縣警察局永康分局於案發時進行採取指紋，並未發現指紋
    ，無法比對，有卷附該分局八十五年三月四日永警刑字第二○六六號函（見偵查
    卷第三六頁）可按，又扣案染有血跡之樹葉，與射有抽取丁○○及被告血液之紗
    布上之血跡，作鑑驗及比對血液之DNA送請法務部調查局檢驗結果：一、被告之
    血跡紗布其血型為Ｂ型血型，DNA基因為１．１；４型。二、丁○○之血跡紗布
    ，其血型為Ｏ型，DNA基因為４；４型。三、送驗證物：樹葉一袋，有人血存在
    ，其血型為Ｏ型血型，惟因腐敗，無法驗出具DNA型別。有該局八十六年四月十
    七日發技(四)字第八六○二七三一五號函及陸(四)字第八六○一四七八九號檢驗
    通知書附卷可證（本院上訴卷第一三七頁至第一三八頁），均無礙於本院如上所
    述認定被告乙○○為本案之兇手。
  (十四)本件案發時僅被告乙○○、丁○○及死者張正雄三人在場，被告乙○○推稱係丁○○殺的，丁○○則信誓指稱係乙○○殺的云云，並有被告與丁○○於八十五年
    二月十一日二十三時三十分，在永康分局對質之錄音一捲及譯文附卷足稽（見偵
    字第二二一五號、第七十、七十一頁）。又本院前審分別於八十九、八十九年十
    月九日調查中對被告乙○○及丁○○二人當面告以「你們二人如果說謊，將來良
    心永遠都不安」，丁○○即時反應說「人不是我殺，我相信死者不會來找我，會
    找殺他的乙○○」等語明確，而被告乙○○則沒有反應，亦有本院前審八十九年
    十月二日、八十九年十月九日調查筆錄附卷足稽，依一般人於尚未加思索之時所
    為之即時反應狀態以觀，丁○○上開即時之反應「人不是我殺，我相信死者不會
    來找我，會找殺他的人乙○○」等句，應係出自內心真實之反應，而被告乙○○
    卻未有即時反應之辯解，更足認本件確係被告乙○○將張正雄殺死後為了脫罪而
    欲嫁禍給丁○○無訛。
  (十五)復經原審、本院上訴審及本院更三審勘驗結果，雖發現丁○○右手掌大拇指基部
    有舊傷痕，右手背則無傷痕情形，有傷痕圖一份在卷足稽（見原審卷第五十四頁
    正面、本院上訴卷第九十七頁、更三卷第八十八頁），而經本院上訴審函詢八十
    四年六月丁○○所稱被張正雄所殺傷情形，經省立台南醫院於八十六年二月一日
    函覆其受傷情形，手部部分僅『右手背外傷』，當時並無右手掌大拇指基部之傷
    痕云云（見本院上訴卷第六十三頁），惟丁○○屢稱該傷痕係八十四年六月間遭
    張正雄所殺傷並曾住院（即於八十四年六月五日因傷住於台南醫院）（見原審卷
    第五十四頁正面），並於本院前審稱：傷痕本來案發前就有，案發時傷已經好了
    等語（見本院更四卷九十一年十一月十二日審判筆錄），參以丁○○右手掌大拇
    指基部若係於案發時係新傷痕，則於警偵訊筆錄上捺指印或簽名時，必為製作筆
    錄之警員或檢察官發現而作進一步偵訊，並載明警偵筆錄，惟警偵訊筆錄並無此
    事實之記載，況檢察官於八十五年二月十二日、同年月二十三日偵訊被告及丁○○時已注意及其等二人身上有無受傷情事，此觀檢察官訊問被告左手為何受傷？
    被告答稱：（八十五年）一月二十三日車禍左手骨頭斷裂等語（見偵字第二二一
    五號卷第七頁反面），另訊問丁○○：你或乙○○有沒有受傷？丁○○答稱：都
    沒有等語（見同上卷第二十三頁正面），設若丁○○身上有新傷痕，檢察官應無
    不作進一步訊問之可能！因之，堪認丁○○右手掌大拇指基部係屬舊傷痕，與本
    案無關，應堪認定。又本案之兇刀係單刃之水果刀，其刀刃後端套有木製刀柄，
    兩者連接處雖刀刃後端面之寬度有超出刀柄約一公分，然並非刃部自較不銳利，
    此有照片一幀在卷足稽（見警卷第十八頁），依被告與丁○○均供係右手握該刀
    行刺，衡情不論係正握或反握，於用力行刺及被害人左上胸部位，握刀柄之右手
    因慣性原理必同行刺方向往前滑，但因人肉組織及胸骨有相當硬度，難免阻隔刀
    刃之深入而使該刀刃產生反作用力，致右手虎口（正握時）或手掌底部與該刀刃
    後端面之寬度超出刀柄約一公分部位碰觸，因之，縱使行刺者因此受傷，亦僅右
    手虎口或手掌底部位受傷而已，不可能造成右手掌大拇指基部之傷痕，況僅刺一
    刀，而現場並未發生激烈之衝突，不可能持刀者會自傷及手部，益徵丁○○右手
    掌大拇指基部之傷痕，難執為認定丁○○即為兇手之依據，亦即被告乙○○當時
    雙手虎口及拇指雖無受傷痕跡，亦無解於其本件殺人之犯行。依此，丁○○之右
    手掌大拇指基部之傷痕應係八十四年六月間遭張正雄殺傷所致，而非本件所引起
    ，因而省立台南醫院於八十六年二月一日函覆當時丁○○受傷情形，手部部分僅
    『右手背外傷』等情，是否當時係右手掌大拇指基部之傷而誤載所致，惟此亦難
    認為被告乙○○有利之證據。
  (十六)再就本案案情詳為分析，死者張正雄身上僅左上胸部成三×二×六公分一處刀刺
    傷致死，顯見係一人持刀下手，而兇案發生現場有丁○○及被告等二人，是否有
    渠等一人下手，另一人予以協力共犯（如一人抓住死者，供另一人行刺）：此情
    形如係屬實，因殺人係屬重罪，衡諸情理，丁○○或被告應無願意平白獨自承擔
    此罪責，況渠等自警訊、偵查及迭次審訊均互指對方獨自行刺，於檢察官偵查之
    初更採信被告之詞而將丁○○收押，另將被告飭回。此時，衡情丁○○必對被告
    心生不滿，應會供出共犯之實情始合常理，然丁○○仍直指係被告一人行兇，嗣
    經檢察官進行測謊，被告呈現不實反應，丁○○則否，業如上述，因此檢察官始
    將被告以殺人罪起訴，丁○○則予釋放，後經原審、本院上訴審均判處有期徒刑
    十五年；本院更一審、更三審均改判無期徒刑，被告歷經此多次偵審不利之起訴
    處分及判決，亦必對丁○○心生極大不滿，亦理應會供出共犯之實情才是，然渠
    等二人仍直指對方一人行兇，顯非情理之常，參以本院復查無積極證據足證丁○○及被告等二人有共犯本案之情事，自無從據以認定本件係二人所為，附此敘明
    。
  (十七)綜稽所述，被告乙○○上開所辯，顯係事後圖卸刑責之詞，不足採取。本件事證
    已甚明確，被告犯行洵堪認定。
三、核被告所為，係犯刑法第二百七十一條第一項之殺人罪。被告曾犯竊盜罪，經原
    審法院判處有期徒刑七月確定，於八十一年八月八日執行完畢，有臺灣臺南地方
    法院檢察署刑案資料查註紀錄表、臺灣高等法院被告全國前案紀錄表附卷可稽，
    其於受有期徒刑執行完畢後，五年內又犯本件有期徒刑以上之罪，係屬累犯，依
    法應加重其刑，惟就法定刑為死刑、無期徒刑部分，依法不得加重。
四、原審認被告之罪證明確，因予論罪科刑，並量處有期徒刑十五年，固非無見，惟
    原判決認定：(一)本案犯罪時間係案發當日即八十五年二月十一日二十一時三十分
    許，與本院依據鄰人葉茂鑫指證聽到被害人張正雄哀叫一大聲之時間係同日十九
    時四十五分許，因而認定被害人張正雄斯時係遭被告行刺左胸一刀而發出哀叫聲
    ，從而本案犯罪時間係同日十九時四十五分許，非原判決所認定之同日二十一時
    三十分許甚明，原審就此似有誤會而有所未洽。(二)又原審認定事發之時係被害人
    對遭被告毆打一事表示不滿，「並亮出其隨身攜帶之水果刀，上訴人見狀奪過水
    果刀，又受被害人言語刺激，始萌殺人犯意，猛刺被害人左上胸一刀」云云，顯
    與被告及證人丁○○所證案發當時係因被告與被害人談起前次傷害之事發生口角
    、拉扯，拉扯中被告自被害人皮衣口袋內摸到水果刀而取出之情不符（詳前述）
    ，亦有欠妥。被告上訴意旨空言否認犯罪，猶執前詞指摘原判決不當，固屬無據
    。惟公訴人上訴意旨認被告殺人後猶飾詞狡辯，毫無悔意，並圖嫁禍於人，惡性
    重大，原審僅處以有期徒刑十五年，量刑顯屬過輕而指摘原判決不當，則為有理
    由，且原判決又有上揭可議之處，自應由本院將原判決撤銷改判。爰審酌被告之
    素行，犯罪之動機、目的、僅因受被害人之言語挑釁而一時怒火難抑，突萌殺意
    而行刺被害人一刀致斃命、及其犯罪猶飾詞狡卸，毫無悔意等情，改量處被告如
    主文第二項所示之刑，並依法宣告褫奪公權終身。扣案之水果刀一把，雖係被告
    供犯罪所用之物，但非違禁物，亦非被告所有，爰不併予宣告沒收。
據上論斷，應依刑事訴訟法第三百六十九條第一項前段、第三百六十四條、第二百九
十九條第一項前段、刑法第二百七十一條第一項、第四十七條、第三十七條第一項，
判決如主文。
本案經檢察官吳忠賢到庭執行職務。
中    華    民    國      九十三      年      十一      月      九      日
                                  臺灣高等法院臺南分院刑事第五庭
                                      審判長法官  楊    明    章
                                            法官  顏    基    典
                                            法官  沈    揚    仁
右正本證明與原本無異。
如不服本判決，應於判決送達後十日內向本院提出上訴狀，其未敘述理由者並應於提
出上訴狀後十日內向本院補提理由書（應附繕本)。
                                      法院書記官  李    梅    菊
中    華    民    國      九十三      年      十一      月      十      日
附錄法條：
刑法第二百七十一條第一項：殺人者，處死刑、無期徒刑或十年以上有期徒刑。
